【裁判字號】    90,重上,123
【裁判日期】    901024
【裁判案由】    給付貨款
【裁判全文】
臺灣高等法院民事判決  九十年度重上字第一二三號
    上  訴  人  甲○○
                乙○○
    被  上訴人  台榮產業股份有限公司
    法定代理人  陳維讓
右當事人間請求給付貨款事件，上訴人對於中華民國九十年一月十九日臺灣台北地方
法院八十九年度重訴字第六八一號第一審判決提起上訴，本院判決如左：
    主    文
上訴駁回。
第二審訴訟費用由上訴人連帶負擔玖分之肆，其餘由上訴人甲○○負擔。
    事    實
甲、上訴人方面：
一、聲明：
  (一)原判決不利於上訴人部分廢棄。
  (二)右廢棄部分，被上訴人於第一審之訴駁回；被上訴人並應給付上訴人甲○○新台
    幣(下同)壹仟萬元及自反訴書狀繕本送達翌日起至清償日止按年息百分之五計算
    之利息。
  (三)第一、二審訴訟費用由被上訴人負擔。
二、陳述：除與原判決所載相同者，予以引用外，補述略稱：
  (一)查被上訴人於民國（下同）七十二年間為了開發布袋鎮之鰻魚等飼料之供應市場
    ，乃拉攏上訴人甲○○經銷被上訴人之產品，被上訴人曾邀同甲○○召開產品說
    明會，並於會中表明甲○○為其公司在布袋鎮之唯一經銷商。時至八十年間，被
    上訴人見已有一定市場佔有率後，乃向上訴人表明要求簽訂書面契約，上訴人基
    於長期合作信賴之關係，而簽訂系爭合約書，詎被上訴人竟借此否認雙方已存在
    十餘年之經銷關係，原判決宥於表面證據，認上訴人未舉證證明雙方有經銷關係
    而判決上訴人敗訴。惟按解釋契約應探求當事人真意而不得拘泥於契約文字，故
    審酌上訴人於原審提出之相關事證，本足予證明雙方之經銷關係，且尚有其他事
    證及人證可供證明，原審為上訴人敗訴之判決，尚有未合。
  (二)被上訴人與甲○○自八十年起雖簽有直接用戶合約書，並於合約書中約定禁止轉
    售，惟甲○○本身並不養鰻魚，每年代銷數量動輒數千萬以至上億元，揆諸常理
    ，斷非甲○○所自用，被上訴人難諉為不知；被上訴人之送貨單，亦載明「代銷
    售日報」；被上訴人之員工林家存、林崇興亦證稱甲○○有在賣被上訴人之飼料
    ，足證系爭直接用戶合約書之「直接用戶」乙詞與事實不符，合約書中禁止轉賣
    之約定亦由兩造履行契約之行為而予以摒棄。兩造間存在經銷關係，委無容疑，
    不能拘泥於契約「直接用戶」之文字。
  (三)按兩造間之合約，固未禁止被上訴人可與他人簽約授權他人於同一地區經銷被上
    訴人之產品，惟被上訴人於一開始授權上訴人甲○○長期經銷時，即向布袋地區
    用戶表明甲○○係唯一經銷商，甲○○亦自費努力開發客源，推廣被上訴人公司
    之飼料，嗣建立被上訴人公司魚飼料等產品之口碑，客戶養殖之水產魚類已因長
    期使用而適應，被上訴人竟授權第三人蔡天德於布袋地區銷售相同之產品，奪取
    上訴人之客源，致上訴人之銷售額逐年遞減，又甲○○除本件被上訴人請求給付
    之貨款外，並未有其他積欠貨款之事實，被上訴人冒然同意授權蔡天德於同一地
    區銷售相同產品之行為顯有違誠信原則。
  (四)被上訴人違反誠信原則，致蔡天德受有二千零五十八萬元之銷售利益，即屬上訴
    人甲○○所受之損害，此部分爰請命被上訴人提出其與訴外人蔡天德間自八十三
    年至八十八年間各年度銷售額及被上訴人付予蔡天德之利潤各為若干之帳冊資料
    ，以資證明。
  (五)查水產養殖甚不容易，除水溫水質等條件之控制外，對於水產飼料之適應尤為重
    要，本件因被上訴人停止供料，甲○○經銷之客戶因而受害菲淺，以致客戶拒付
    未收欠款，合計共八百零三萬四千五百二十四元。又被上訴人生產水產飼料，對
    水產飼料之穩定供應之重要性，知之甚詳，被上訴人對上訴人停止供應，卻對上
    訴人之客戶毫無適當之銷售供貨安排，縱被上訴人有權對上訴人停止供貨，被上
    訴人亦有違誠信原則，被上訴人當有可歸責之處，故自應由被上訴人請求之貨款
    中扣抵因停止供料所生無法回收之欠款。
  (六)又推廣飼料產品非一夕可蹴，多年來推廣被上訴人公司之產品，支出業務員薪水
    、帶客戶觀摩、聯誼招待旅遊、贈送紀念品．．．等共支出一千二百萬元以上，
    爰僅主張九百七十一萬七千四百七十六元，此亦為被上訴人違反誠信原則終止兩
    造經銷關係，所應賠償予上訴人甲○○之數額。
  (七)綜上，被上訴人應賠償上訴人甲○○三千八百三十三萬二千元，除抵扣被上訴人
    請求之貨款外，爰先請求給付一千萬元，其餘保留請求權，又上訴人甲○○既不
    用再給付被上訴人請求之系爭貨款，上訴人乙○○自亦不用負連帶清償責任。
三、證據：除援用第一審所提證據外，並聲請訊問證人林家存、林崇興、洪義夫及命
    被上訴人提出其與訴外人蔡天德間自民國八十三年至八十八年間各年度銷售額及
    被上訴人付予蔡天德之利潤各為若干之帳冊資料。
乙、被上訴人方面：
一、聲明：
  (一)上訴人之上訴駁回。
  (二)第一、二審訴訟費用由上訴人負擔。
二、陳述：除與原判決所載相同者，予以引用外，補述略稱：
  (一)上訴人與被上訴人所簽訂之契約，無論從形式上或實質上觀之，皆為直接用戶合
    約，非經銷合約，上訴人並非被上訴人之經銷商，其請求損害賠償實無理由。
  (二)退一步言，縱如上訴人所主張其為被上訴人之經銷商，惟其亦無法舉證證明被上
    訴人於同一地區內，不得於上訴人之外，另設其他經銷商，更無法就其所受損害
    舉證證明，故上訴人之請求應予駁回。
三、證據：援用第一審所提證據。
    理    由
一、本件被上訴人起訴主張上訴人甲○○於民國（下同）八十年六月五日與伊簽訂飼
    料長期供應合約，甲○○於八十八年七月二十三日至八十九年一月四日間，陸續
    向伊訂購飼料，詎料被上訴人依約交貨後，甲○○未給付貨款予伊，合計其積欠
    之貨款已達新台幣（下同）八百三十五萬七千六百八十七元，依兩造簽訂之合約
    書第七條關於付款條件之約定約明應逐批將貨款簽發自到貨日起參拾天內之銀行
    甲種期票，或以現款（按照銀行放款最低利息折扣之）一次付清，不得藉故拖延
    。甲○○積欠之貨款已屆清償期而未清償，另上訴人乙○○為系爭合約書之連帶
    保證人，依該合約第九條之約定，其就甲○○所欠之貨款應負連帶清償之責，乃
    訴請判命甲○○與乙○○應連帶給付被上訴人八百三十五萬七千六百八十七元，
    及自起訴狀繕本送達翌日起至清償日止，按年利率百分之五計算之利息。又，兩
    造所簽訂之契約為直接用戶合約書，甲○○非被上訴人之經銷商，且甲○○亦未
    就其所受損害舉證證明，其反訴請求損害賠償實無理由。
    上訴人則以：被上訴人請求之八百三十五萬七千六百八十七元，應扣除運送費用
    四萬零八百九十二元，實際應為八百三十一萬六千七百九十五元。又，自八十三
    年二月起被上訴人違反兩造同一地區不得有二位經銷商之約定，將該公司所生產
    之鰻料交由住在同一里之蔡天德經銷，形成競爭競價之惡性循環，使甲○○自八
    十三年至八十八年之銷售總額減少，經甲○○要求將蔡天德銷售之利潤作為賠償
    甲○○之損失，不為被上訴人首肯，並即停止供貨，致使地方譁然，甲○○信用
    受損，並造成客戶之損失，致欠款無法收回，此皆因被上訴人違約所致，被上訴
    人應賠償甲○○之金額共計三千八百三十三萬二千元，與上訴人應付之金額八百
    三十一萬六千七百九十五元，相互抵銷，甲○○自無給付之義務，乙○○為甲○
    ○之連帶保證人，自亦不負給付責任等語，資為抗辯。甲○○並反訴請求判令被
    上訴人應給付甲○○一千萬元暨自反訴書狀繕本送達翌日起至清償日止按年息百
    分之五計算之利息。（原審就本訴部分判命上訴人應連帶給付被上訴人捌佰參拾
    壹萬陸仟柒佰玖拾伍元及自民國八十九年四月二十日起至清償日止，按週年利率
    百分之五計算之利息，駁回被上訴人其餘之訴；並駁回甲○○之反訴。被上訴人
    就其敗訴部分未據聲明不服，上訴人則就其敗訴部分提起上訴。）
二、本件被上訴人起訴主張伊與上訴人甲○○簽訂飼料長期供應合約，甲○○於八十
    八年七月二十三日起至八十九年一月四日間，陸續向被上訴人訂購飼料，惟未依
    約給付貨款，合計積欠被上訴人貨款達八百三十五萬七千六百八十七元；上訴人
    乙○○為甲○○之連帶保證人，依兩造合約第九條之約定，乙○○應就甲○○所
    欠貨款負連帶清償之責等情，有直接用戶合約書、送貨單、支票及其退票理由單
    等文件為證，並為上訴人所不爭執，堪信為真。惟上訴人以前揭情詞置辯。故本
    件所應審究者為：兩造所簽訂之契約是否為排他性之經銷契約，被上訴人對甲○
    ○是否有違約之情事而應賠償甲○○三千八百三十三萬二千元。
三、按當事人主張有利於己之事實者，就其事實有舉證之責任，民事訴訟法第二百七
    十七條前段定有明文。經查：
  (一)兩造不爭執之書面契約載明為「直接用戶合約書」，其內容並未見有任何關於經
    銷區域、經銷數量、經銷限制等相關事項之記載（見原審卷第十至十三頁）；縱
    依證人即被上訴人之受僱人林家存、林崇興於本院之證言表示知悉甲○○有將被
    上訴人公司之飼料銷售與他人之事實（見本院卷第五五至五七頁），然尚不足證
    明兩造有排他性經銷合約之訂定；且上訴人之訴訟代理人亦自承無法舉證證明被
    上訴人曾公開表示甲○○是布袋地區之經銷商之事實（見本院卷第八六頁），則
    上訴人主張被上訴人將該公司所生產之鰻料交由訴外人蔡天德銷售，違反兩造同
    一地區不得有二位經銷商之約定云云，洵屬無據。
  (二)再者，上訴人辯稱被上訴人違反誠信原則將相同產品授權同一地區之訴外人蔡天
    德經銷，致蔡天德受有二千零五十八萬元之銷售利益，即屬上訴人甲○○所受之
    損害；其次，因被上訴人停止供料，甲○○經銷之客戶因而受害菲淺，以致客戶
    拒付未收欠款，合計共八百零三萬四千五百二十四元；又，被上訴人違反誠信原
    則終止兩造經銷關係，應賠償予上訴人甲○○推廣飼料產品所支出之九百七十一
    萬七千四百七十六元，合計被上訴人應賠償上訴人甲○○三千八百三十三萬二千
    元云云。惟查：
  １、如前所述，上訴人既無法證明甲○○與被上訴人間有同一地區不得有二位經銷
      商之約定，則難認被上訴人將該公司所生產之鰻魚飼料交由訴外人蔡天德銷售
      ，有何違約之情事。
  ２、被上訴人辯稱自與甲○○簽訂飼料長期供應契約以來，皆按時將甲○○訂購之
      飼料運往其指定之地點，此為上訴人所不爭執，而上訴人為給付貨款而交付之
      支票三十一張，全未兌現，被上訴人係於甲○○所交付之第一張支票遭退票之
      日起始停止供應飼料，此有甲○○所簽發票號為BT0000000之支票，於八十九
      年一月四日遭退票，而被上訴人一直到八十九年一月四日尚有出貨，亦有前開
      支票及退票理由單、送貨單可稽（見原審卷第一一六至一一七頁），足見被上
      訴人係因上訴人給付貨款之支票退票後始停止供應飼料，依前揭兩造合約第七
      條第二項約定，甲○○無故不依約定方法給付貨款時，被上訴人本得視實際情
      況停止發貨，從而，縱甲○○因此而受有欠款不能收回之損失，亦非可歸責於
      被上訴人，上訴人主張被上訴人應賠償甲○○因被上訴人停止供料，致甲○○
      之客戶拒付未收欠款共計八百零三萬四千五百二十四元云云，亦非正當。
  ３、再者，上訴人固主張被上訴人違反誠信原則終止兩造經銷關係，應賠償予上訴
      人甲○○推廣飼料產品所支出之九百七十一萬七千四百七十六元云云，惟此為
      被上訴人所否認，依本件甲○○與被上訴人簽訂之「直接用戶合約書」觀之，
      並無應由被上訴人支付推廣費用之約定，且上訴人亦未就其主張甲○○支出推
      廣費用一千二百萬元以上舉證證明，則上訴人此項主張委無足採。
  (三)是以，上訴人主張被上訴人應賠償甲○○三千八百三十三萬二千元云云，非有理
    由。
四、按，買受人對於出賣人，有交付約定價金及受領標的物之義務，民法第三百六十
    七條定有明文。又，抵銷，應以意思表示，向他方為之；其相互間債之關係，溯
    及最初得為抵銷時，按照抵銷數額而消滅，民法第三百三十五條第一項亦有規定
    。再依兩造簽訂之「直接用戶合約書」第七條約定：「付款條件：1.應逐批將貨
    款簽發自到貨日起參拾天內之銀行甲種期票，或以現款（按照銀行放款最低利息
    折扣之）一次付清，不得藉故拖延。2.乙方（即甲○○）無故不依前項方法給付
    貨款時，甲方（即被上訴人）得視實際情況停止發貨，停貨期間發生之損失概由
    乙方自行負責，不得歸咎於甲方．．．」（見原審卷第十頁）。查上訴人已自認
    被上訴人請求之貨款應扣除運送費用四萬零八百九十二元，實際應為八百三十一
    萬六千七百九十五元（見原審卷第一０二頁），為被上訴人所不爭執，則上訴人
    主張就該運費部分應予扣除，自係主張抵銷之意思，從而，本訴部分，被上訴人
    依據買賣及連帶保證之法律關係，請求上訴人連帶給付貨款在八百三十一萬六千
    七百九十五元範圍內，並加計自起訴狀繕本送達之翌日即八十九年四月二十日起
    至清償日止，按年利率百分之五計算之利息，為有理由，應予准許。原審判命上
    訴人如數給付，於法並無不合。再者，上訴人甲○○既不能證明被上訴人有違約
    情事，則其主張因被上訴人違約致其受有損害，反訴請求被上訴人應賠償上訴人
    一千萬元，為無理由，不應准許。原審就反訴部分為甲○○敗訴之判決，亦無不
    合。上訴意旨，指摘原判決不當，求予廢棄改判，為無理由，應予駁回。
五、本件事證已臻明確，兩造其餘攻擊防禦方法及證據資料，核與本件判決結果不生
    影響，毋庸一一論述，併予敘明。
六、據上論結，本件上訴為無理由，依民事訴訟法第四百四十九條第一項、第七十八
    條、第八十五條，判決如主文。
中      華      民      國    九十      年      十      月    二十四    日
                                  民事第十五庭
                                      審判長法  官  劉  靜  嫻
                                            法  官  李  錦  美
                                            法  官  陳  昆  煇
右正本係照原本作成。
如不服本判決，應於收受送達後二十日內向本院提出上訴書狀，其未表明上訴理由者
，應於提出上訴後二十日內向本院補提理由書狀（均須按他造當事人之人數附繕本）
上訴時應提出委任律師或具有律師資格之人之委任狀；委任有律師資格者，另應附具
律師及格證書及釋明委任人與受任人有民事訴訟法第四百六十六條之一第一項但書或
第二項（詳附註）所定關係之釋明文書影本。
中      華      民      國    九十      年      十      月    二十六    日
                                            書記官  顧  正  榕
附註：
民事訴訟法第四百六十六條之一（第一項、第二項）：
對於第二審判決上訴，上訴人應委任律師為訴訟代理人。但上訴人或其法定代理人具
有律師資格者，不在此限。
上訴人之配偶、三親等內之血親、二親等內之姻親，或上訴人為法人、中央或地方機
關時，其所屬專任人員具有律師資格並經法院認為適當者，亦得為第三審訴訟代理人
。


司法院資訊處製作；財團法人民間司法改革基金會備份。
